臺灣高等法院民事判決  
109年度上易字第1009號

上  訴  人  張秀榛  
訴訟代理人  吳松嶧  
被上訴人    方月珠  

訴訟代理人  陳尚群  
            陳重光  
            
上列當事人間請求損害賠償事件，上訴人對於中華民國109年7月
1日臺灣新竹地方法院109年度訴字第138號第一審判決提起上訴
，本院於109年11月4日言詞辯論終結，判決如下：
    主      文
原判決關於駁回上訴人後開第二項之訴及訴訟費用之裁判（確定
部分除外）均廢棄。
上開廢棄部分，被上訴人應再給付上訴人新臺幣壹拾壹萬玖仟參
佰元，及自民國108年11月12日起至清償日止，按年息百分之五
計算之利息。
其餘上訴駁回。
第一（確定部分除外）、二審訴訟費用，由兩造各負擔二分之一
。
    事實及理由
上訴人主張：被上訴人於民國108年3月8日上午10時10分，駕駛車牌號碼000-000重型機車，在新竹市ＯＯＯ路由西往東方向行駛，違反「應讓行進中之車輛優先通行，及劃有分向限制線之路段禁止車輛跨越行駛」之規定，疏未注意而撞擊伊駕駛車牌號碼000-0000普通重型機車（下稱系爭機車），造成伊人車倒地（下稱系爭車禍），因而受有系爭機車損失及頭部外傷合併蜘蛛網膜下出血、左肱骨近端骨折等傷害，復健期間長達1年而不能工作，無法經營菜市場攤販生意及騎車送貨予客人，且需聘請看護照顧6個月，至今左肱骨等處受傷仍未恢復，形同殘障，視力模糊，身心受創，受有新臺幣（下同）1,018,801元之損害（含醫療費用78,169元、計程車費用432元、機車修繕費用20,200元、看護費用12萬元、不能工作之損失60萬元、精神慰撫金20萬元）等情，爰依侵權行為之法律關係，求為判命被上訴人如數給付【原審判決判命被上訴人給付161,095元本息（含醫療費用78,169元、計程車費用432元、機車修繕費用3,960元、看護費用77,000元、不能工作之損失73,150元、精神慰撫金10萬元，扣除上訴人已受領之強制汽車責任理賠金171,616元，合計161,095元），而駁回上訴人其餘之訴。上訴人就其敗訴其中機車修繕費用16,240元、看護費用43,000元、不能工作之損失204,050元、精神慰撫金5萬元部分，合計313,290元提起上訴，被上訴人就其敗訴部分則未據上訴，未上訴部分均已告確定】。並上訴聲明：㈠原判決關於駁回上訴人後開第二項之訴及訴訟費用之裁判（確定部分除外）均廢棄；㈡上開廢棄部分，被上訴人應再給付上訴人313,290元，及自108年11月12日起至清償日止，按年息百分之5計算之利息。
被上訴人則以：伊就系爭車禍雖應負全部肇事責任，惟系爭機
  車出廠年限已久，自應參考內政部頒定固定資產耐用年限，依
  法折舊，其請求伊再給付機車修繕費用16,240元，並無理由；
  又依上訴人所提診斷證明書記載，上訴人只需休養1個月，且
  上訴人未舉證證明有延長聘請看護期間之必要，其請求伊再給
  付看護費用43,000元，亦無理由；再上訴人無法舉證證明其受
  有不能工作之損失，其請求伊再給付不能工作之損失204,050
  元，並無理由；另原審已判決伊給付精神慰撫金10萬元，考量
  伊之經濟能力，其請求伊再給付精神慰撫金5萬元，亦無理由
  等語，資為抗辯。並答辯聲明：上訴駁回。
查被上訴人於108年3月8日上午10時10分許，在新竹市ＯＯＯ路邊
  店家購物後，駕駛車牌號碼000-000號重型機車由西往東跨入Ｏ
  ＯＯ路由北往南方向機慢車優先道停等，原應注意由機慢車優先
  道駛入快車道，起駛前應顯示方向燈，注意前後左右有無障礙
  或車輛行人，並應讓行進中之車輛行人優先通行，及劃有分向
  限制線之路段禁止車輛跨越行駛，而依當時情形，並無不能注
  意之情事，詎被上訴人未顯示方向燈，即自ＯＯＯ路由北往南方
  向機慢車優先道往左橫向駛入ＯＯＯ路由北往南方向快車道，欲
  再跨越ＯＯＯ路分向限制線，切入ＯＯＯ路由南往北方向車道，適上
  訴人駕駛系爭機車通過ＯＯＯ路與牛埔南路口，沿ＯＯＯ路由北往南
  方向快車道順向行駛，見被上訴人駕駛機車由ＯＯＯ路由北往南
  方向機慢車優先道駛入快車道，反應不及，二車發生碰撞而人
  車倒地，致上訴人受有系爭機車損失及頭部外傷合併蜘蛛網膜
  下出血、左肱骨近端骨折之傷害；又被上訴人因前揭過失傷害
  行為，經臺灣新竹地方法院（下稱新竹地院）以108年度交易
  字第605號刑事判決判處拘役40日，如易科罰金，以1千元折算
  1日確定在案等情，有新竹國泰綜合醫院（下稱新竹國泰醫院
  ）診斷證明書、上開刑事判決、道路交通事故談話紀錄表、道
  路交通事故現場圖、道路交通事故調查報告表㈠㈡、道路交通事
  故照片、交通部公路總局新竹區監理所竹苗區車輛行車事故鑑
  定會鑑定意見書等件附卷可稽【見原審附民卷第13頁；原審訴
  字卷第13至17、101頁；臺灣新竹地方檢察署（下稱新竹地檢
  署）108年度偵字第7407號偵查卷第10至23、50、51頁】，且
  為兩造所不爭執，復經本院調閱上開刑事案件全卷核閱屬實，
  自堪信為真實。
按因故意或過失，不法侵害他人之權利者，負損害賠償責任，
  民法第184條第1項前段定有明文。又不法侵害他人之身體或健
  康者，對於被害人因此喪失或減少勞動能力或增加生活上之需
  要時，應負損害賠償責任；不法侵害他人之身體、健康、名譽
  、自由、信用、隱私、貞操，或不法侵害其他人格法益而情節
  重大者，被害人雖非財產上之損害，亦得請求賠償相當之金額
  ，民法第193條第1項、第195條第1項前段亦分別定有明文。再
  民法第193條第1項所定「增加生活上之需要」，係指被害以前
  並無此需要，因被害以後始有支付此費用之需要而言（最高法
  院88年度台上字第1771號、89年度台上字第1485號、96年度台
  上字第513號判決意旨參照），惟有無增加生活上之需要，應
  視被害人被害以後，實際上有無增加該生活上需要而定，必以
  確屬必要者，始得請求賠償。而民法第195條第1項前段所謂「
  相當之金額」，應斟酌加害人與被害人雙方之身分、資力與加
  害程度，及其他各種情形核定之（最高法院47年台上字第1221
  號、51年台上字第223號判例參照）。上訴人主張：伊因系爭
  車禍事故而受有系爭機車損失及頭部外傷合併蜘蛛網膜下出血
  、左肱骨近端骨折等傷害，復健期間長達1年，無法經營菜市
  場攤販生意及騎車送貨予客人，且需聘請看護照顧，至今左肱
  骨等傷害仍未恢復，視力模糊，身心受創，故除原審判命被上
  訴人賠償之金額外，被上訴人應再賠償伊機車修繕費用16,240
  元、看護費用43,000元、不能工作之損失204,050元、精神慰
  撫金5萬元等語，為被上訴人所否認，被上訴人並以前詞置辯
  。經查：
㈠上訴人因被上訴人之侵權行為，致受有系爭機車損失及頭部外
  傷合併蜘蛛網膜下出血、左肱骨近端骨折等傷害，業如前述，
  則上訴人依侵權行為之法律關係，請求被上訴人賠償其所受損
  害，自屬有據。
㈡關於上訴人請求機車修繕費用部分：
　被上訴人雖主張：伊因系爭車禍事故而支出系爭機車修繕費用
  20,200元，不應再予折舊，故除原審判命被上訴人賠償3,960
  元外，被上訴人應再賠償16,240元等語，並提出估價單、統一
  發票等件為證（見原審訴字卷第167至171頁）。惟按不法毀損
  他人之物者，被害人得請求賠償其物因毀損所減少之價額；負
  損害賠償責任者，除法律另有規定或契約另有訂定外，應回復
  他方損害發生前之原狀；因回復原狀而應給付金錢者，自損害
  發生時起，加給利息；第1項情形，債權人得請求支付回復原
  狀所必要之費用，以代回復原狀，民法第196條、第213條第1
  項、第2項、第3項分別定有明文。而債權人所得請求者既為回
  復原狀之必要費用，倘以修復費用為估定其回復原狀費用之標
  準，則修理材料以新品換舊品時，即應予折舊（最高法院96年
  度台上字第854號判決意旨參照）。查系爭機車係106年1月出
  廠，至108年3月8日系爭車禍事故發生時，已使用2年2月（不
  滿1月者，以1月計），而依營利事業所得稅結算申報查核准則
  第95條第6項規定：「固定資產提列折舊採用定率遞減法者，
  以1年為計算單位，其使用期間未滿1年者，按實際使用之月數
  相當於全年之比例計算之，不滿1月者，以月計」，及依行政
  院所頒固定資產耐用年數表及固定資產折舊表之規定，機械腳
  踏車之耐用年數為3年，依定率遞減法每年折舊千分之536，是
  原審依定率遞減法計算系爭機車折舊後之修理費用為3,960元
  ，即無不合（計算方式詳如原判決附表所示）。因此，上訴人
  得請求賠償之機車修理費用為3,960元，其請求被上訴人再賠
  償機車修繕費用16,240元一節，即屬無據。
㈢關於上訴人請求看護費用部分：　
  上訴人雖主張其因系爭車禍事故而受有前揭傷害，需聘請看護
  照顧，計支出6個月看護費用12萬元，故除原審判命被上訴人
  賠償77,000元外，被上訴人應再賠償43,000元等語，並提出收
  據等件為證（見原審附民卷第73至77頁）。惟經原審向新竹國
  泰醫院函詢，據覆：上訴人住院期間若有全日看護為佳，全日
  看護費用約為2,200元，出院後未定需專人看護等語，有該院1
  09年3月13日（109）竹行字第124號函附卷可按（見原審訴字
  卷第175頁），而上訴人所提新竹國泰醫院診斷證明書記載：
  上訴人於108年3月8日住院，同年月9日施行開放性復位固定手
  術，同年月12日出院，宜續休養3個月，專人照護生活起居1個
  月等語，亦有新竹國泰醫院診斷證明書在卷可查（見原審附民
  卷第13頁；原審訴字卷第101頁）。本院綜合上情，並參酌上
  訴人所受之傷勢，認上訴人於108年3月8日至12日住院期間，
  及自同年3月12日出院後1個月，有由他人全日看護之必要，至
  超過上開期間之部分，上訴人之生活應可自理，並無依賴他人
  全日看護照料之必要。是原審依上訴人住院及出院後1個月之
  期間，以每日2,200元計算上訴人得請求之看護費用為77,000
  元（計算式：2,200元35（天）＝77,000元），尚無不合，上
  訴人未舉證證明其確有繼續由他人看護之必要，揆諸前開規定
  ，其請求被上訴人再賠償看護費用43,000元一節，亦屬無據。
㈣關於上訴人請求不能工作之損失部分：
  上訴人雖主張其因系爭車禍事故，無法經營菜市場攤販生意及騎車送貨予客人，受有1年不能工作之損失，以基本工資每月23,100元計算，受有不能工作之損失277,200元，故除原審判命被上訴人賠償73,150元外，被上訴人應再賠償204,050元等語。惟經原審向新竹國泰醫院函詢，據覆：上訴人所受傷害導致不能工作，視其外出工作的交通方式，若為機車，不能外出工作達半年左右，所需復原期間為3個月至1年等語，有該院前揭函附卷可憑（見原審訴字卷第175、176頁），而上訴人所提新竹國泰醫院診斷證明書亦記載：上訴人於108年3月12日出院，宜續休養3個月等語，亦有新竹國泰醫院診斷證明書在卷可查（見原審附民卷第13頁；原審訴字卷第101頁）。本院綜合上情，並參酌上訴人主張：伊製作辦桌用食品及批發衣服來賣，吃的東西都是別人跟伊訂，到伊家拿或伊送過去，批衣服賣則是客人到伊家試穿，或到客人家都可以；伊平常工作都是騎乘機車，客人訂產品，伊就要送貨給客人等語（見原審訴字卷第87、379頁；本院卷第49頁），證人邱順嬌於原審結證稱：伊與上訴人都向很多直銷公司拿能量內衣去賣，上訴人一直都是做吃的，賣衣服是兼差等語（見原審訴字卷第414頁），足認上訴人平日工作係以騎乘機車為交通工具，其因系爭車禍事故自受有住院治療5日及不能外出工作6個月，合計6個月又5日之工作之損失。準此，依108年度每月基本工資23,100元計算，上訴人受有6個月又5日，計142,450元之不能工作之損失【計算式：（23,100元×6（月））＋（23,100元÷30（日）×5（日））＝142,450元】。是上訴人除原審判命被上訴人賠償不能工作之損失73,150元外，請求被上訴人再賠償不能工作之損失69,300元（計算式：142,450元－73,150元＝69,300元），應予准許，超過該部分之主張，則屬無據。
㈤關於上訴人請求精神慰撫金部分：　
  上訴人主張：伊因系爭車禍事故而受傷，至今左肱骨等傷害仍
  未恢復，視力模糊，身心受創，故除原審判命被上訴人賠償10
  萬元外，被上訴人應再賠償5萬元等語。查上訴人係小學肄業
  ，於系爭車禍事故發生時已64歲，名下無不動產，106年、107
  年、108年之所得依序為332,550元、161,555元、118,253元；
  被上訴人於系爭車禍事故發生時已72歲，106年、107年、108
  年之所得依序為1,046,050元、1,283,637元、857,969元，名
  下有數筆房屋、土地等財產，108年度之財產總額為43,099,34
  9元等情，為兩造所不爭執，並有稅務電子閘門財產所得調件
  明細表、健保資訊查詢紀錄等件在卷可查（見原審訴字卷第31
  至39、53至71頁；本院當事人資料卷第1至3、7、8、11至15頁
  ）。本院綜合上情，並參酌兩造之身分、地位、經濟能力，及
  上訴人為女性，患有膀胱惡性腫瘤（見本院卷第101頁，新竹
  馬偕紀念醫院診斷證明書），於系爭車禍事故發生時已64歲，
  因系爭車禍受有頭部外傷合併蜘蛛網膜下出血、左肱骨近端骨
  折等傷害，需經長期治療、復健，足見被上訴人侵害之情節尚
  非輕微等一切情狀，認原審判決上訴人得請求被上訴人賠償之
  非財產上損害為10萬元，尚屬過低，應以15萬元為適當。是上
  訴人除原審判命被上訴人賠償之金額10萬元外，請求被上訴人
  再賠償5萬元之精神慰撫金，應予准許，超過該部分之主張，
  則屬無據。
㈥依上所述，除原審判命被上訴人賠償之金額161,095元外，上訴
  人得再請求被上訴人賠償不能工作之損失69,300元、精神慰撫
  金5萬元，合計119,300元（計算式：69,300元＋50,000元＝119,
  300元）。
綜上所述，被上訴人依侵權行為之法律關係，請求被上訴人再給付119,300元，及自起訴狀送達被上訴人之翌日即108年11月12日起至清償日止，按年息百分之5計算之利息，為有理由，應予准許；逾此部分之請求，為無理由，應予駁回。原審就上開應准許部分，為上訴人敗訴之判決，尚有未洽，上訴意旨指摘原判決該部分不當，求予廢棄改判，為有理由，爰由本院將原判決此部分予以廢棄，改判如主文第二項所示。至於上訴人超過該部分之請求則不應准許，原判決為上訴人敗訴判決，經核於法並無不合，上訴意旨聲明廢棄改判，為無理由，應予以駁回。　
本件事證已臻明確，兩造其餘之攻擊或防禦方法及所用之證據
  ，經本院斟酌後，認為均不足以影響本判決之結果，爰不逐一
  論列，附此敘明。
據上論結，本件上訴為一部有理由、一部無理由。依民事訴訟
  法第450條、第449條第1項、第79條，判決如主文。
中　　華　　民　　國　　109 　年　　11　　月　　25　　日
              民事第二庭    
                  審判長法  官  陳容正 
                        法  官  劉素如
                        法  官  李昆曄
正本係照原本作成。
不得上訴。
中　　華　　民　　國　　109 　年　　11　　月　　26　　日

                        書記官  李華倫